【裁判字號】    90,判,1048
【裁判日期】    900608
【裁判案由】    綜合所得稅
【裁判全文】
最  高  行  政  法  院  判  決                    九十年度判字第一○四八號
    原      告  甲○○
    被      告  財政部高雄市國稅局
    代  表  人  鄭宗典
右當事人間因綜合所得稅事件，原告不服行政院中華民國八十八年九月二十八日台八
十八訴字第三五八六六號再訴願決定，提起行政訴訟。本院判決如左：
    主  文
再訴願決定、訴願決定及原處分（復查決定）均撤銷。
訴訟費用由被告負擔。
    事  實
緣原告八十五年度綜合所得稅結算申報，列報綜合所得總額新臺幣（下同）五○○、
二一四元。被告以大總建設股份有限公司（下稱大總公司）將所有坐落臺北縣永和市
○○段二五二地號土地及其上二一二八、二四二九、二四三○、二四三一建號建物，
設定本金最高限額七二、八○○、○○○元之抵押權予包括原告等十三人（權利範圍
各為十三分之一），存續期間均自民國八十五年二月二十五日至八十六年二月二十四
日．並約定按年息四厘計算利息，乃核定原告本年度利息所得一八九、六三二元，併
課其當年度綜合所得稅。原告不服，申經復查，未獲變更，一再訴願，均遭決定駁回
，遂提起行政訴訟。茲摘兩造訴辯意旨如次：
原告起訴意旨略謂：按所得稅之徵收，以已實現者為限，不包括可能之所得，業經鈞
院六十一年判字第三三五號判例明文揭示。又抵押權人已舉證明確未收到利息者，被
告不得徒憑地政機關登記料料認定抵押債權人有利息所得，而課徵利息所得稅，亦有
同院六十九年度判字第二七四號判決可資參照。查原告與訴外人陳怡如、吳居、福黃
清文、李之剛、陳乾銘、程慧芳、杜麗華、杜麗美、凌子達、凌覺先、曹如金、李杜
翠蘭等等人（下稱原告等十三人），共同以隱名合夥關係投資大總公司所興建之「大
總廣場」案，並要求大總公司提供前述房地（即「大總廣場」案之完工待售房地）予
原告等十八人，設定第三順位本金最高限額七二、八○○、○○○元抵押權（原告之
權利範圍為十三分之一），其目的係為保障投資權益，而非真正借款，自無利息支付
之事實可言，此有大總公司之說明書可稽。且該公司八十五年度帳冊利息支出中復無
任何一筆支出係支付原告之利息，亦足資證明原告自大總公司並無任何利息收入，揆
諸首揭判例、判決，原告自無需繳納抵押利息所得稅捐。此稽諸與原告同為大總公司
隱名合夥人之投資人杜金生、杜太川二人因與本件相同之抵押權被其所屬財政部臺灣
省南區國稅局高雄縣分局（下稱高雄縣稽徵分局）核課利息所得稅，申請復查，經該
稽徵分局向財政部臺灣省北區國稅局中和稽徵所（下稱中和稽徵所）查證，中和稽徵
所向大總公司查證，確認大總公司於八十五年度之帳冊中確無支出利息予原告等人之
資料，因而獲更正核定免列該項利息收入在案。原告與杜金生、杜太川同為大總公司
之隱名合夥人，於大總公司既無利息所得，自無需申報，被告以原告漏列前開利息所
得為由，核課原告補納稅金，顯有誤會。再查，被告以地政機關登記資料核課原告稅
金固非無據，惟地政機關之登記資料，僅能證明抵押借款之事實，至抵押權借款後，
利息有無按期給付，係另一事實，自需另以證據證明，不能僅依登記資料即推定債權
人已按期收取利息，且依舉證責任分配之原則，原告既否認收取利息，被告自應就原
告已收取利息之積極事實負舉證責任，此有鈞院八十八年度判字第三五三九號判決可
參。被告竟責原告證明其末收到利息，顛倒舉證責任分配之原則，何況原告已提出債
務人大總公司說明書，八十五年度帳冊利息支出及高雄縣稽徵分局與訴外人杜金生、
杜太川之函文證明未取得系爭利息，被告仍不予採信，徒憑地政機關登記資料認定原
告已有利息所得，而課徵利息所得稅，自難折服。大總公司自八十四年起財務狀況已
不理想，獨立興建「大總廣場」案已顯吃力，乃於八十五年間向原告等十八人集資，
以隱名合夥之方式籌措資金，俾使「大總廣場」案繼續興建，惟實已無支付利息之能
力，此觀大總公司之支出帳冊即明。「大總廣場」案興建完成後，適逢國內經濟不景
氣，房地產業蕭條，銷售情形極不理想，「大總廣場」終遭抵押權人請求臺灣板橋地
方法院（下稱板橋地院）民事執行處拍賣求償，屢次流標無人應買，嗣由第二順位抵
押權人承受後拍定，據該處分配表記載並無餘額可供分配予第三順位以下抵押權人，
原告等十八年之股金確已無法收回。末查，系爭抵押權之權利存續期間自八十五年二
月二十五日起至八十六年二月二十四日止，歷八十五、八十六兩年度，被告就系爭抵
押權補徵原告八十六年度利息所得之處分，經原告提出與本件相同之資料、文件證明
後，被告已將原補徵處分更正註銷在案，惟獨八十五年部分遲遲未採同一認定，被告
就同一事件之認事用法，竟採不同之兩種認定標準。又系爭抵押權設定登記之權利人
共十八人，原告為其中一員，訴外人杜太川及杜金生與原告同為大總公司之隱名合夥
人，與原告同為系爭抵押債權之權利人，因該二人之住居所與原告分屬二不同稽徵機
關管轄（杜某二人為高雄縣稽徵分局，原告為財政部高雄市國稅局），致有兩種截然
不同之認定，實有違平等原則。綜上所述，請判決撤銷原處分及一再訴願決定等語。
被告答辯意旨略謂：查本件抵押權係屬最迥限額抵押權，原告之債權額為五、六○○
、○○○元，有板橋地院民事執行處提供之原告民事聲明狀影本附案可稽，被告初查
依上述資料核定本期利息所得為一八九、六三二元，揆諸行為時所得稅法第十三條、
第十四條第一項第四類、大院七十年判字第一一七號判例及最高法院六十二年台上字
第七七六號判例，本非無據，惟查八十五年度為閏年，被告以全年三六五天為基礎計
算，尚有未洽。應改以全年三六六天為基礎計算，重新核算後本期利息所得為一八九
、七二六元（計算如下：5,600,000元×4%×310/366），較原核定利息所得一八九、
六三二元為高，基於行政救濟不得為不利於原告之決定，是復查決定乃予維持。原告
雖提示大總公司之說明書主張為擔保其投資金額，實際並無借貸，惟查該說明書與前
開原告民事聲明狀不符，又經核該民事聲明狀，尚乏未收取利息之聲明，是主張無利
息所得，自難採據。至主張訴外人杜太川及杜金生與原告同為大總公司之隱名合夥人
，其利息所得業經財政部臺灣省南區國稅局查明註銷及原告八十六年度利息所得之處
分經被告更正註銷等情，經查上開更正註銷案應係所轄稽徵機關根據中和稽徵所通報
資料逕為更正註銷，未實際調查審究應否課徵利息所得所致。又有關原告八十六年度
部分被告亦予核課抵押利息三三、七五三元，並無認定不同情事，併此明。綜上所
述，原告之訴為無理由，請判決駁回等語。
    理  由
本件被告初查以依抵押權設定資料，大總公司將所有前述房地設定本金最高限額七二
、八○○、○○○元抵押權予原告等十三人，權利範圍各為十三分之一，存續期間自
八十五年二月二十五日至八十六年二月二十四日，並約定按年息四厘計算利息，乃核
定原告本年度利息所得一八九、六三二元，併課其當年度綜合所得稅。復查決定以依
板橋地院民事執行處提供之原告民事聲明狀載原告之債權額為五、六○○、○○○元
，有板橋地院民事執行處提供之原告民事聲明狀影本附案可稽，被告初查依上述資料
核定本期利息所得為一八九、六三二元，本非無據，惟八十五年度為閏年，被告以全
年三六五天為基礎計算，尚有未洽。應改以全年三六六天為基礎計算，重新核算後本
期利息所得為一八九、七二六元，較原核定利息所得一八九、六三二元為高，基於行
政救濟不得為不利於原告之決定，原核定應予維持。原告提示大總公司之說明書主張
並無借貸，惟該說明與原告前開聲明狀不符，該聲明狀上無未取利息之聲明，其主張
無利息，自難採據等由，駁回原告之復查申請。一再訴願決定，遞予維持，雖非全然
無見。惟按「個人綜合所得稅之課徵係以收付實現為原則，有利息約定之抵押借款業
已登記於公文書，稅捐稽徵機關對債權人即可作有按時收取利息之推定，苟債權人主
張未收付實現有利於己之事實者，應負舉證責任。」本院七十年判字第一一七號著有
判例。惟此一就一般情形而予推定，若貸款情形有違常態，仍應由稅捐稽徵主管機關
依職權調查事實，是債權人茍已提出相當證據證明其未收到利息，即難謂未盡舉證責
任，仍應由稅捐稽徵機關查明債權人確已收取該利息。尚不得以債權人未盡舉證責任
，遽認應負不利益之結果。本件原告訴稱：原告等十三人，共同以隱名合夥關係投資
大總公司所興建之「大總廣場」案，並要求大總公司提供前述房地（即「大總廣場」
案之完工待售房地）予原告等十三人，設定第三順位本金最高限額七二、八○○、○
○○元抵押權（原告之權利範圍為十三分之一），其目的係為保障投資權益，而非真
正借款，自無利息支付之事實可言。且該公司八十五年度帳冊利息支出中復無任何一
筆支出係支付原告之利息，亦足資證明原告自大總公司並無任何利息收入。與原告同
為大總公司隱名合夥庂之投資人杜金生、杜太川二人因與本件相同之抵押權被其所屬
高雄縣稽徵分局核課利息所得稅，申請復查，經該稽徵分局向中和稽徵所查證，中和
稽徵所向大總公司查證，確認大總公司於八十五年度之帳冊中確無支出利息予原告等
人之資料，因而獲更正核定免列該項利息收入。原告與杜金生、杜太川同為大總公司
之隱名合夥庂，於大總公司既無利息所得，自無需申報等語。經查原告主張之事實，
業據提出大總公司出具之說明書乙紙為證（該說明書上有大總公司及負責人之印章，
被告可與該公司留存稅捐機關之印鑑核對是否真正，且被告並未否認該文書之真正）
，該說明書即明確表明原告等十三人共同投資建築，為保障投資，要求該公司將系爭
房地設定抵押予渠等，實際上該公司未向該抵押權利人借入款項及支付利息。次查大
總公司所在地之中和稽徵所於八十七年十月十四日以北區國稅中和資第八七○一五六
七二號函通知財政部高雄市國稅局三民稽徵所，以「依板橋法院（八六）民執實字第
四五九一號執行分配表凌覺生（本件共同抵押債權人）分配為零，且依大總公司檢送
八十五年度營所申報書，利息支出未含私人借款利息支出，另依大總公司八十五年支
票已為拒絕住來戶，所言未收到利息乙事，尚屬可信。」此有該函附本院度八十九年
度判字第三一九九號案卷可稽。原告依同一分配表記載，分配金額亦為零。上開函件
為稅捐機關之公文書，其敘明依大總公司檢送八十五年度營利事業所得稅申報書，利
息支出未含私人借款利息支出，該證據足以採為原告主張未收取利息之佐證。且衡情
，大總公司之支票如已拒絕往來，是否尚有能力支付利息，殊值質疑。又與本件相同
情形，大總公司設定之抵押權人杜金生、杜太川之抵押利息所得，業經高雄縣稽徵分
局通知更正註銷，同案鄭端科抵押利息所得亦經財政部高雄市國稅局鼓山稽徵所通知
更正註銷，有該註銷公函附本案卷及本院八十九年度判字第三一九九號卷可證，足認
原告所訴並非全然空言無稽。被告以本件抵押權有利息約定之抵押借款業已登記於公
文書，稅捐稽徵機關對債權人即可作有按時收取利息之推定，固非無據，惟原告既已
舉出相當證據證明未收到利息，且稽徵機關所執掌之資料，亦可佐證原告未收到利息
，已如前述，揆諸首開說明，尚難遽以抵押權之登記推定原告有此利息收入，而應由
被告舉證證明原告確實收到本件利息。再查原告向板橋地院聲明實施抵押權之聲明狀
僅記載其係抵押權債權人，並未聲明其為借款債權人，此亦有該聲明狀附於原處分卷
可稽，雖原告未於該聲明狀表明未付利息，惟原告自始即主張本件抵押權係保障投資
金額，因非借款，自無利息債權，故其未主張有利息債權未收取乙節，與所述事實，
尚無矛盾，自難因此認定其有利息收入。被告以原告之主張與其民事聲明狀不符，及
該民事聲明狀尚乏未收取利息之聲明，因認原告主張無利息所得非可採云云，不無率
斷。再者，原告主張訴外人杜太川及杜金生與原告同為大總公司之抵押債權人，系爭
利息所得業經高雄縣稽徵分局註銷等情，為被告所不爭執，被告以上開更正註銷案係
所轄稽徵機關根據中和稽徵所通報資料逕為更正註銷，未實際調查審究應否課徵利息
所得所致等語。惟查中和稽徵所前開八七○一五六七二號函就其認定本件抵押權設定
未收到利息之理由敘明甚詳，被告如認該通報不足取，即有就中和稽徵所所查復之事
實，即「依大總公司檢送八十五年度營所申報書，利息支出未含私人借款利息支出，
另依大總公司八十五年支票已為拒絕往來戶，所言末收到利息乙事，尚屬可信。」乙
節，再予查明有何事證足以推翻該函所述事實之責。本件抵押債務人大總公司於同一
日（八十五年二月二十五日）同時向原告等五十名債權人抵押借款，除其中三人外，
餘每人債權額均為五百六十萬元，年息四厘，則大總公司每月應付之利息金額龐大，
茍確有支付利息，應有資金之來源及付息之流程，若謂全以現金支付而全無紀錄憑證
，殊難以想像。似此情形，應由被告依職權查明，始與職權探知主義原則及上揭判例
意旨無違。從而被告未調查審酌上述各節，遽為核課原告利息所得之所得稅，即有可
議，一再訴願決定未予糾正，亦有未合。原告據以主張撤銷，非無理由，應由本院將
再訴願、訴願決定及復查決定均撤銷。由被告重新查明，另為適法之處分，以昭折服
。
據上論結，本件原告之訴為有理由，爰依行政訴訟法施行法第二條、行政訴訟法第
九十八條第三項前段，判決如主文。
中    華    民    國     九十        年      六      月       八        日
                    最 高 行 政 法 院  第 一 庭
                                審 判 長 法  官      黃  綠  星
                                         法  官      高  啟  燦
                                         法  官      蔡  進  田
                                         法  官      黃  璽  君
                                         法  官      廖  宏  明
右  正  本  證  明  與  原  本  無  異
                                         法院書記官  邱  彰  德
中    華    民    國     九十        年      六      月      十一       日


司法院資訊處製作；財團法人民間司法改革基金會備份。
